【裁判字號】    90,上更(一),18
【裁判日期】    900417
【裁判案由】    遷讓房屋
【裁判全文】
台灣高等法院民事判決   九十年度上更(一)字第一八號
      上  訴  人  甲○○
      上  訴  人  丙○○
      上  訴  人  乙○○
      法定代理人  簡弘道
右當事人間遷讓房屋事件，上訴人對於中華民國八十五年四月三十日臺灣臺北法地方
法院八十五年度訴字第八八七號第一審判決提起上訴，經最高法院第一次發回更審，
被上訴人於本院為訴之追加，本院判決如左：
    主    文
上訴及追加之訴均駁回。
原判決第一項命返還台北市○○街三十三巷三十三號房屋部分，減縮為甲○○應將如
附圖所示甲部分四十二平方公尺、乙部分二十一平方公尺，丙○○應將如附圖所示丙
部分四十一平方公尺，乙○○應將如附圖所示丁部分八十八平方公尺，遷讓返還被上
訴人。
第二審及發回前第三審訴訟費用，由甲○○負擔百分之三十五，丙○○負擔百分之三
十，餘由乙○○負擔，追加之訴訴訟費用由被上訴人負擔。
原判決所命假執行及免為假執行之供擔保金額，更正為被上訴人各以新台幣貳拾壹萬
壹仟元、壹拾玖萬捌仟元、貳拾壹萬壹仟元為甲○○、丙○○、乙○○供擔保後，得
假執行，但甲○○、丙○○、乙○○如於假執行程序實施前各以新台幣陸拾參萬伍千
參佰伍拾陸元、伍拾玖萬伍千零柒拾肆元、陸拾參萬伍千參佰伍拾陸元預供擔保，得
免為假執行。
    事    實
甲、上訴人方面：
一、聲明：
    (一)原判決關於不利甲○○、丙○○、乙○○部分廢棄。
    (二)右廢棄部分，被上訴人在第一審之訴駁回。
二、陳述：除與原判決及本院前審判決記載相同者外，補稱略以：
  (一)上訴人丙○○、甲○○部分：
  1.丙○○早於民國三十八年十月九日即設籍於台北市○○街三三巷三三號（以下簡
    稱系爭房屋），且系爭房屋經台北市建成地政事務所（以下簡稱地政事務所）複
    丈結果，如附圖所示甲部分為四十二平方公尺，乙部分為二十一平方公尺，丙部
    分四十一平方公尺，丁部分八十八平方公尺，共合計一百九十二平方公尺，折算
    約六十坪左右，與被上訴人所提出之建物謄本所載九十八點四八平方公尺及其與
    聯勤第二○五廠所訂租賃契約所載租賃面積三十坪均不相符，是被上訴人顯非系
    爭房屋之所有權人。
  2.丙○○係自行雇工就系爭房屋之結構體全部拆除後重建，倘認丙○○僅為修繕
    附合，則丙○○、甲○○各因修繕所支出新台幣（下同）三十二萬九千九百元、
    二十五萬二千六百元，自得與被上訴人所請求之金額主張抵銷。
  (二)上訴人乙○○部分：乙○○、王清敏自七十八年起即依租賃契約之債務本旨，以
    提存方式給付租金，被上訴人均已收受，故雙方之租賃關係確實存在。
三、證據：除第一審及本院前審判決所提證據外，丙○○、甲○○補提台北市建成地
    政事務所複丈成果圖、系爭建物登記簿謄本、租賃契約書、台北市建築師公會鑑
    定報告書、丙○○戶籍謄本、支出費用證明。乙○○補提補提戶籍謄本、聯勤第
    二○五廠開會通知單、七十七年度之租賃契約為證，並聲請訊問證人聯勤第二○
    五廠之承辦人員。
乙、被上訴人方面：
一、聲明：
  (一)駁回上訴。
  (二)原判決第一項命返還台北市○○街三十三巷三十三號房屋部分，減縮為甲○○應
    將如附圖所示甲部分四十二平方公尺、乙部分二十一平方公尺，丙○○應將如附
    圖所示丙部分四十一平方公尺，乙○○應將如附圖所示丁部分八十八平方公尺，
    遷讓返還被上訴人。
  (三)丙○○應再給付被上訴人四萬零二百八十二元及自八十五年三月五日起至清償日
    止，按週年利率百分之五計算利息，暨自八十四年十一月一日起至返還如附圖所
    示丙部分房屋止，按月給付二千二百三十七元五角。
二、陳述：除與原判決及本院前審判決記載相同者外，補稱略以：
    (一)否認修繕收據之真正，且依該修繕收據內容及照片，暨台北市建築師公會之鑑
      定報告均無法證明甲○○、丙○○確有將原有建物之結構體全部拆除。
    (二)系爭房屋係於四十年八月十三日辦理第一次登記，而丙○○係於四十二年一月
      十九日始遷入系爭房屋，丙○○另提出三十八年間之戶籍謄本，與被上訴人所
      提出戶籍謄本不符，丙○○主張其於三十八年間即設籍系爭房屋，顯不足採。
    (三)系爭房屋之面積因丙○○、甲○○改建及增建，致實際占用面積大於建物登記
      簿謄本所載，惟計算其不當得利，自應就實際占用之面積為計算依據。
    (八)系爭房屋之原承租人聯勤第二○五廠於原租約終止後，並無再行使用系爭房屋
      之意，且依會議紀錄記載，被上訴人亦無不為反對之意思表示，是不論租金係
      由聯勤第二○五廠支出或係由上訴人轉交，均係聯勤第二○五廠單方內部之行
      政作業措施，及其與乙○○間之問題，不得因此而侵害被上訴人基於所有權所
      得行使之權利。
三、證據：援用第一審及本院前審判決所提證據。
      理      由
一、按所謂當事人適格，乃指當事人就特定訴訟標的有實施訴訟之權能而言，此項權
    能之有無，應依當事人與特定訴訟標的之關係定之，在給付之訴，只須主張自己
    有給付請求權者，對於其主張為義務者提起，即為當事人適格。又依物上請求權
    請求返還所有物之訴，應以現在占有該物之人為被告（最高法院二九年上字一０
    六一號判例意旨參照）。本件被上訴人主張其為系爭建物所有權人，乙○○現占
    有系爭建物如附圖所示丁部分，因依所有物返還請求權請求乙○○自如附圖丁遷
    讓，揆諸前開說明，被上訴人以乙○○為被告，自無當事人不適格之問題。本件
    乙○○就其占用附圖丁部分，主張其被繼承人周傳志與被上訴人有租賃關係存在
    ，被上訴人應以周傳志之全體繼承人為被告，當事人始為適格云云。然乙○○抗
    辯兩造有租賃關係，已為被上訴人否認，且被上訴人提起本訴，所主張之訴訟標
    的為所有物返還請求權，以現占有人為被告，當事人即為適格，被上訴人既非依
    租賃物返還請求權請求乙○○自如附圖丁遷讓，自無庸以乙○○抗辯之全體承租
    人為被告，至乙○○雖提出最高法院八十七年度台上字第二五三四號判決記載：
    「乃原審未查明原借用人與現住人之關係為何，借用人已亡故者，由何人繼承」
    云云，僅係該個案發回意旨，既與本件案例不同，究不得因此推論被上訴人提起
    本訴有當事人不適格之情事，乙○○抗辯稱本件當事人不適格云云，自無足採，
    合先敘明。
二、被上訴人於原審係主張上訴人共同無權占有系爭建物，因訴請上訴人共同返還系
    爭建物，並給付相當於租金之不當得利，即請求「被告應將坐落台北市○○街三
    十三巷三十三號房屋遷讓返還原告」、「被告應給付原告二百五十四萬四百二十
    四元... 並按月給付原告五萬七千六百五十八元」，嗣於本院前審因現場履勘，
    查明上訴人三人所占有之位置、面積各異，乃各就上訴人實際占有部分返還並各
    應給付不當得利，即減縮占用面積及減縮或追加不當得利部分金額為：「上訴人
    甲○○應將坐落台北市○○街三十三巷三十三號房屋如附圖所示甲部分四十二平
    方公尺及乙部分二十一平方公尺遷讓返還被上訴人，並應給付被上訴人九十一萬
    四千三百八十二元......  按月給付被上訴人一萬八千七百十一元」，「上訴人
    丙○○應將同前項房屋如附圖所示丙部分四十一平方公尺遷讓返還被上訴人，並
    應給付被上訴人五十九萬五千七十四元....  按月給付被上訴人一萬二千一百七
    十七元」，「上訴人乙○○應將同前項房屋如附圖所示丁部分八十八平方公尺遷
    讓返還被上訴人，並應給付被上訴人一百二十七萬七千二百三十二元及自民國八
    十五年三月六日起至清償日止按週年利率百分之五計算之利息，暨自民國八十四
    年十一月一日起至交還上開房屋日止，按月給付被上訴人新台幣二萬六千一百三
    十六元」（見本院上字卷第一二九頁反面、第一三０頁）。復於本院減縮、追加
    不當得利金額為各給付六十三萬五千三百五十六元及其法定遲延利息，暨自八十
    四年十一月一日起至交還房屋之日止，按月給付一萬四千四百十四元五角（見本
    院更(一)卷第一一七、一一八頁）。核係屬民事訴訟法第二百五十五條第二款之擴
    張或減縮應受判決事項之聲明，依民事訴訟法第四百四十六條規定應予准許，併
    予敘明。
三、被上訴人主張訴外人聯勤第二○五廠於七十七年一月一日承租其所有系爭房屋供
    上訴人居住，租賃關係已於同年十二月三十一日因租期屆滿而消滅，詎上訴人竟
    繼續占有系爭房屋，依本院前審履勘現場結果，甲○○占用如附圖所示甲、乙部
    分房屋計四十二平方公尺二十一平方公尺，丙○○占用如附圖所示丙部分，計四
    十一平方公尺，乙○○占用如附圖丁所示部分，計八十八平方公尺，均無正當權
    源，且受有租金之不當得利，爰依民法第七百六十七條、第一百七十九條規定，
    各請求甲○○、丙○○、乙○○返還其所占用上開房屋，並給付相當於租金不當
    得利各六十三萬五千三百五十六元及其遲延利息，暨自八十四年十一月一日起至
    交還上開占用房屋之日止，按月給付一萬四千四百十四元五角（原審判決上訴人
    應將系爭房屋遷讓返還被上訴人，並給付如上揭請求所示之不當得利）。
四、甲○○、丙○○則以系爭房屋因老舊失修，不堪住居，乃自行僱工重建，系爭房
    屋原有建物實體既已消滅，被上訴人即喪失所有權，現址之房屋係甲○○、丙○
    ○重建而原始取得所有權，非無權占有，被上訴人自無得依民法第七百六十七條
    請求返還系爭房屋餘地，同時亦無民法第一百七十九條不當得利問題，縱認有無
    權占用或不當得利情形，亦應以租金計算利益，不得依國有財產局計算方法向上
    訴人求償，且上訴人曾就系爭建物付出修繕費用，計甲○○、丙○○各支出二十
    五萬二千六百元、三十二萬九千九百元，如認被上訴人得向上訴人請求損害金，
    則邱達壽、丙○○亦以此主張抵銷。乙○○則以被上訴人與聯勤第二○五廠租約
    期滿後，兩造雖未續定書面租賃契約，惟被上訴人以及第二○五廠始終並未通知
    上訴人，對於乙○○繼續使用收益系爭房屋，亦無立即表示反對之意思，則該契
    約應視為不定期租賃，且乙○○已依法將租金辦理提存在案，從而被上訴人亦無
    從請求返還房屋及不當得利之賠償等語，資為抗辯。
五、被上訴人主張系爭房屋，現甲○○、丙○○、乙○○各占用如附圖所示甲、乙、
    丙、丁所示部分，業據提出戶籍謄本三件為證，且經本院前審會同地政事務所測
    量人員現場履勘屬實，製有勘驗筆錄，並有地政事務所八十五年十月三日北市建
    地（二）字第一三二三五號函附如附圖之複丈成果圖在卷可證（附本院上字卷第
    第一一二、一一九、一二０頁），復為上訴人所不爭執，堪信為真。另被上訴人
    主張系爭房屋為其所有，但為甲○○、丙○○否認，並抗辯稱丙○○於三十八年
    十月九日即設籍於系爭房屋址，被上訴人主張系爭房屋係於四十年間建造，顯有
    不實，且甲○○、丙○○於八十四年即已自行僱工將系爭房屋結構體全部拆除重
    建，被上訴人對系爭房屋所有權亦因之而滅，系爭房屋已由甲○○、丙○○原始
    取得云云。經查：
  (一)系爭房屋所有權人為被上訴人，此有被上訴人提出建物登記簿謄本乙件附卷可稽
    （附原審卷第十一頁），並為上訴人所不爭執，堪信為真。丙○○雖另抗辯稱其
    於三十八年十月九日即設籍系爭房屋，並提出戶籍登記聲請書乙件為證（見本院
    卷第七五、七六頁），惟核閱前開建物登記簿謄本所示，系爭房屋係於四十年八
    月十三日為第一次登記，即被上訴人於斯時完成第一次登記後，已取得系爭房屋
    之所有權，至系爭房屋究係何時建造完成，亦與被上訴人取得系爭房屋所有權無
    涉，丙○○雖抗辯稱其於三十八年十月九日即設籍該址，亦僅係丙○○設籍資料
    ，究不得因此遽謂丙○○取得系爭房屋所有權，是丙○○是否設籍於系爭房屋，
    與被上訴人取得系爭房屋所有權不生影響，丙○○提出其設籍系爭房屋資料，顯
    不能為有利丙○○之認定。
  (二)又系爭房屋並未經辦理滅失或拆除登記，縱果如甲○○、丙○○所言，原有房屋
    因年久失修，不堪居住，經其僱工修繕，始得使用，然依甲○○、丙○○提出之
    修繕估價單及收據（見原審卷六六、六七頁）內容以觀，系爭房屋經甲○○、丙
    ○○僱工修葺項目乃：屋頂全部、修邊、壁、樓板、樓梯、鋁窗、木心板壁及拆
    除運費等，工作內容顯然並非將系爭房屋全部拆除後重建，而依上訴人提出之十
    九張照片所示（同卷五七至五九頁，一０三至一一０頁），除顯示屋頂破損翻修
    之事實外，並無法證明原有建物已經全部傾頹，所有結構體已經不堪使用而遭拆
    除完畢，且系爭建物於四十年八月十三日第一次登記時，主要建材雖為木材，而
    系爭房屋經本院前審令台北市建築師公會鑑定結果，發現系爭房屋保存之原來結
    構之一堵竹編牆，係標準日式木造建築之牆壁，三十四年台灣光復後已無可能興
    建日式木造建築標的物，原來結構應屬日據時期所建，現場除原來日據時期所建
    之木造主體建築外，在前院陸續加建磚造石棉瓦屋頂之房屋，系爭房屋現有結構
    為輕型鋼架，鐵皮外，及鐵皮屋頂有閣樓，原來之結構木造部分拆除，就地未增
    加高度改建為輕鋼架鐵皮頂房屋，非局部修繕，且系爭房屋屬建築法第九條第三
    款之將建築物一部拆除，於原建築基地範圍內改造而不增高或擴大面積之改建等
    情，有台北市建築師公會八十六年十一鑑字第一五六號函附鑑定報告書乙份附卷
    足憑（見本院上字卷第二一０頁，鑑定報告外放），足見甲○○、丙○○僅有就
    建物之一部拆除並為加工修繕，並未將建築物全部拆除而重新建築，應堪認定。
    甲○○、丙○○抗辯稱其將原建築物全部拆除重建，顯不足採。是故甲○○、丙
    ○○因改建用建材動產，因已附合於原建物結構體，為屬原建物之重要成分，依
    民法第八百十一條規定意旨，其所有權已屬於建物所有人，是被上訴人仍得就系
    爭建物主張所有權，甲○○、丙○○辯稱被上訴人所有之建物已經不復存在，目
    前系爭建物乃其所建云云，顯非事實，不足採信。
  (三)另系爭建物僅係甲○○、丙○○於八十四年間就原建築基地範圍內改造，並未擴
    大面積之改建行為，如前所述，是斯時系爭房屋之面積，已有如附圖所示，雖系
    爭房屋之建物登記簿謄本，及被上訴人與聯勤二０五廠訂立之租賃契約，均記載
    系爭房屋為九十八點四八平方公尺、約三十坪，顯與系爭房屋之現狀不符，然系
    爭房屋已歷時四十餘年，並陸續擴建改建如斯，俾供居住使用，故其面積自應較
    原在四十年八月十三日地政事務所登記之面積，有增加之情形，甲○○、丙○○
    執此抗辯被上訴人非系爭房屋之所有權人，不足為採。
  (四)甲○○、丙○○另抗辯其因重建系爭建物曾僱工修繕磚瓦，該等動產係屬附合於
    不動產之成分，則被上訴人既有因「附合」情形，且因此而受有利益，丙○○、
    甲○○自得就渠等所支出之費用各三十二萬九千九百元、二十五萬二千六百元主
    張與被上訴人請求之金額抵銷，惟本件上訴人等係無權占有被上訴人所有之系爭
    房屋，已如前查證，故甲○○、丙○○等即使曾因使用房屋而花費修繕費用，惟
    被上訴人既已不同意上訴人繼續使用房屋在先，則上訴人縱曾為使用房屋而付出
    修繕費，亦僅得認係上訴人為自己之使用方便而為付出。參酌被上訴人早於八十
    一年八月月二十五日即與聯勤二０五廠協調上訴人自系爭房屋搬遷問題，此有該
    協調會議紀錄附卷可考（見本院卷第十七頁），嗣被上訴人於八十四年十二月間
    仍函請甲○○、丙○○限時搬遷，即被上訴人早已不同意甲○○．丙○○繼續居
    住系爭房屋，且甲○○．丙○○於八十四年十二月七日猶函復被上訴人，因其一
    時無法立即覓得住處，請求被上訴人暫緩處理，此有甲○○、丙○○提出該函文
    附卷可參（見本院上字卷第五三頁），詎甲○○、丙○○竟於八十四年十一月間
    就系爭房屋為上開改建修繕行為，足見甲○○．丙○○係屬惡意，衡諸誠信原則
    ，其行使不當得利返還請求權，顯為不當，被上訴人拒絕償還此項改建費用，自
    屬有據。
六、乙○○另抗辯稱其與被上訴人間尚存有不定期租賃關係，且亦已將租金提存法院
    云云，並提出租賃契約書、提存書及存證信函為證（見本院上字卷第一八四、一
    八九、第二三二頁) ，惟參酌租賃契約書、提存書及存證信函所示，系爭房屋係
    由聯勤第二○五廠向被上訴人承租，租賃期間迄七十七年十二月三十一日即已屆
    滿，且上開提存書及存證信函係周王清敏所為，與乙○○無涉，即依乙○○另提
    出之聯勤第二○五廠協調開會紀錄以觀，該軍方僅表明「本廠七十八年起即與華
    銀終止契約，惟當時三住戶不願搬遷，故本廠無法交屋，損害金理應非由本廠繳
    交。現址產權並非本廠所有（並非眷舍），且三住戶亦無眷管居住證，故礙於法
    令規定，本廠實無法再行配給三住戶房屋。現三住戶陳情不願搬遷，本廠已無權
    干涉，請華銀與三住戶妥予協商解決之道。」之立場，參諸被上訴人之代表人劉
    金城於協調會時，亦一再聲明「本案房地均非屬貴廠所有，貴廠僅為租賃關係，
    我們是不可能給予補償費。本案土地標售均須由省議會決議通過，三住戶也曾至
    本行來協商過有關售地事宜，且若售地也不可能售給三住戶。本案當年為貴廠具
    名承租，現欲更改為三住戶具名是不可能的，且有任何問題本行均找貴廠，本行
    絕不與三住戶談」（見本院上字卷一五一、一五二頁）等情，足見原承租人聯勤
    第二○五廠，於原租約終止後，並無再行使用系爭房屋之意，且被上訴人就上訴
    人之占有使用房屋，亦無不為反對之意思表示，被上訴人與聯勤二０五廠核無成
    立不定期租賃契約之問題。因此，不論原租賃契約之租金究係由聯勤第二○五廠
    以自身經費支付，或係向上訴人收取後再予轉交，要係原承租人即聯勤第二○五
    廠單方內部之行政作業及便宜措施，乙○○對於聯勤第二○五廠就安置作業有何
    權利可得主張，乃其與聯勤第二○五廠間問題，非得因此侵害被上訴人本於所有
    權對於所有物所得行使之權利。又被上訴人與聯勤二０五廠嗣後既未成立不定期
    租賃契約，即乙○○嗣後以周王敏清之名義提存租金，縱經被上訴人領取，既非
    基於債之本旨所為提存，並不生清償之效力，被上訴人與乙○○間亦不因此而成
    立租賃關係。乙○○以五十四年國防部曾令軍方不得租用民房，且同年系爭房屋
    租金改由住戶支付，執此即認系爭房屋實質上係由三住戶承租，聯勤第二○五廠
    僅係代三住戶出名承租，或乙○○嗣後提存租金，認其與被上訴人間已成立不定
    期租賃關係云云，殊嫌無據。另聯勤二０五廠繳付被上訴人之租金，究係聯勤二
    ０五廠自身經費支出，或係乙○○所繳，均與本件被上訴人已終止與聯勤二０五
    廠間租賃契約無涉，是乙○○聲請訊問聯勤二０五廠之承辦人，既與本件之結論
    不生影響，此部分聲請，核無必要，附此敘明。
七、上訴人前開抗辯，經本院前審認為無理由予以駁回後，上訴人上訴最高法院，雖
    為最高法院廢棄發回，惟最高法院就發回意旨僅以本院前審判決有主文與理由矛
    盾及為訴外裁判之情形為指摘，並未就原審認定被上訴人為系爭房屋之所有權人
    ，並駁回上訴人抗辯之理由，予以指摘，俱見最高法院亦為同此是認，上訴人仍
    執陳詞，抗辯被上訴人非系爭房屋所有權人或上訴人就系爭房屋享有租賃權云云
    ，顯無所據。
八、按無權占有他人土地，可能獲得相當於租金之利益為社會通常之觀念，有最高法
    院六十一年臺上字第一六九五號判例可資參照，此種相當於租金之利益，非僅存
    在於土地上，就無權占用他人所有建物之情形，亦有此一判例之適用；而按城市
    地方房屋之租金，以不超過土地及其建築物申報總價額年息百分之十為限，此為
    土地法第九十七條第一項所明定，上訴人另辯稱系爭房屋占用國有財產局土地已
    有相當時日，被上訴人本應給付使用該基地之對價或地租予國有財產局，與上訴
    人等是否占有該建物並無任何關連，且被上訴人以國有財產局向其索賠建物占用
    土地之補償金計算式，作為請求之依據，亦嫌無據云云。惟查：
  (一)上訴人無權占用系爭房屋，依社會通常觀念，可獲得相當於租金之利益，既無法
    律上原因，而被上訴人與聯勤第二○五廠就系爭房屋之租約於七十七年十二月三
    十一日期間屆滿，斯時若上訴人將系爭建物返還，被上訴人自可為適當處置，茲
    上訴人拒不返還系爭房屋，致被上訴人無法就系爭房屋為正常利用，自受有損害
    ，則被上訴人依不當得利返還請求權請求上訴人賠償系爭房屋相當於租金之不當
    得利，應屬有據。參酌不當得利返還請求權基本功能，在使受領人返還其所受之
    利益，本件上訴人占有使用系爭房屋，既無法律上原因而受有利益，上訴人自有
    返還之義務，且被上訴人已經國有財產局請求給付使用對價等情，有被上訴人於
    原審提出之國有財產局台灣北區辦事處八十四年台財產北字第八四０三００二九
    號函乙份可參（見原審卷第十九、二十頁），是被上訴人之損失非不得認為係上
    訴人無權占用行為所引致，是被上訴人因此訴請上訴人等給付此部分損害，於法
    並無不合。
  (二)被上訴人於本院減縮聲明請求不當利得係依以台北市建成地政事務所之土地複丈
    成果圖為據，按該成果圖係就系爭房屋之現況所為之測量，即測出甲○○、丙○
    ○、及乙○○各占有之面積為六十三平方公尺、四十一平方公尺、八十八平方公
    尺，即總計占有面積為一百九十二平方公尺，是被上訴人於原審請求上訴人給付
    不當利得之計算面積以一九四平方公尺為計算依據，固有未洽，惟於本院已減縮
    為就各上訴人實際占有之面積而為請求，其總數亦未逾原審請求之面積，自應准
    許。又系爭建物之原有面積固僅九八．四八平方公尺等情，有被上訴人於原審提
    出之建物登記簿謄本乙份在可按（見原審卷十一頁），惟因嗣經上訴人於住用系
    爭建物後，已經各就其占有部分逕為擴建及增建，致實際占有面積大於建物謄本
    所載之面積。按增建建物係屬主建物之一部，未能獨立而存在，上訴人得以使用
    增建物，亦係先占有主建物有以致之，故於計算上訴人占有系爭建物之不當得利
    時，自應就上訴人實際占有部分一併加以計算，始符事理之常，上訴人抗辯被上
    訴人未縮小其面積，以為計算之基礎，尚屬有誤云云，不足採信。
  (三)又城市地方房屋之租金，以不超過土地及其建築物申報總價年息分之十為限；土
    地法九十七條所謂土地及建築物之總額，土地價額依法定地價，建築物價額依該
    管市縣地政機關估定之價額，所謂法定地價為土地所有權人依土地法所申報之地
    價，舉辦規定地價或重新規定地價時，土地所有權人未於公告期間申報地價者，
    以公告地價百分之八十為其申報地價。土地所有權人於公告期間申報地價者，其
    申報之地價超過公告地價百分之一百二十時，以公告地價百分之一百二十為其申
    報地價；申報之地價未滿公告地價百分之八十時，得照價收買或以公告地價百分
    之八十為其申報地價。土地法第九十七條、第一百四十八條、土地法施行法第二
    十五條、平均地權條例第十六條定有明文。查系爭土地，申報地價每平方公尺為
    ：七十九年一月為五萬六千六百六十元，八十年七月為六萬五千五百六十元，八
    十三年七月為七萬一千三百三十元，此有地價證明書、土地登記簿謄本在卷可參
    （見原審卷十一、二十頁），參酌系爭房屋坐落台北市中心位置，鄰台北市○○
    路、仁愛路，屬交通便捷，附近經濟繁榮，活動頻仍，但系爭房屋現均屬破舊，
    有本院前審勘驗筆錄及現場照片附卷可考（見本院上字卷第六六至六九頁，七八
    至八一頁），且被上訴人計算系爭房屋之租金，僅以土地申報總價額計算，並未
    如土地法第九十七條規定加計建物估定價額，參考財政部國有財產局向被上訴人
    收取土地租金之標準，即七十九年一月一日至八十二年六月按年息百分之三，八
    十二年七月起按年息百分之五計算相當於租金之不當利得，因認被上訴人請求依
    國有財產局收取土地租金標準，計算上訴人使用系爭房屋之相當於租金不當得利
    ，應屬合理，則依此標準計算上訴人所得之不當得利，以甲○○占有之面積即甲
    、乙部分六十三平方公尺，丙○○占有之面積即丙部分四十一平方公尺，另乙○
    ○占有之面積即丁部分八十八平方公尺，計算其各人應給付自七十九年一月一日
    至八十四年十月三十一日止之不當得利，及自八十四年十一月一日起按月給付之
    不當得利，詳如附表所示（元以下四捨五入）。
  (四)綜上，被上訴人原得請求邱達壽給付九十一萬四千三百八十二元，及自八十四年
    十一月一日起至返還甲、乙部分房屋止，按月給付一萬八千七百十一元，請求丙
    ○○給付五十九萬五千零七十四元，及自八十四年十一月一日起至返還丙部分房
    屋止，按月給付一萬二千一百七十七元，請求乙○○給付一百二十二萬七千二百
    三十二元，及自八十四年十一月一日起至返還丁部分房屋止，按月給付二萬六千
    一百三十六元，惟被上訴人於本院減縮及追加，請求上訴人分別給付六十三萬五
    千三百五十六元，及自八十四年十一月一日起至返還各占用房屋止，按月給付一
    萬四千四百十四元五角，其中甲○○及乙○○部分，未逾上開應給付部分，應予
    准許，丙○○部分，於五十九萬五千零七十四元部分，及自八十四年十一月一日
    起至返還丙部分房屋止，按月給付一萬二千一百七十七元部分，為有理由，應予
    准許，逾此部分（即追加部分），為無理由，應予駁回。
九、綜上所述，被上訴人主張其為系爭房屋所有權人，現為上訴人無權占用，應可採
    信，上訴人抗辯稱其已將系爭房拆除重建，已取得系爭房屋所有權，或與被上訴
    人間成立不定期租賃關係云云，均不足採，則被上訴人依所有物返還請求權，請
    求甲○○自占用如附圖所示甲、乙部分，面積各四十二、二十一平公尺，丙○○
    自如附圖丙部分，面積四十二平方公尺，乙○○自如附圖所示丁部分，面積八十
    八平方公尺遷讓，及請求甲○○、乙○○各給付六十三萬五千三百五十六元，及
    均自起訴狀繕本送達（即八十五年三月五日）翌日即八十五年三月六日起至清償
    日止按週年利率百分之五計算法定遲延利息，暨自八十四年十一月一日起至交還
    上開房屋止，按月給付一萬四千四百十四元五角，請求丙○○給付五十九萬五千
    零七十四元，及自起訴狀繕本送達（八十五年三月四日）翌日即八十五年三月五
    日起至清償日止，按週年利率百分之五計算之法定遲延利息，暨自八十四年十一
    月一日至交還上開房屋止，按月給付一萬二千一百七十七元部分，為有理由，逾
    此部分請求，為無理由，應予駁回。原審判決上訴人應自系爭房屋遷讓，並命上
    訴人各應給付被上訴人六十三萬五千三百五十六元本息，及自八十四年十一月一
    日起至交還上開房屋之日止，按月給付一萬四千四百十四元五角，其中就遷讓房
    屋部分，及就甲○○、乙○○給付不當得利部分，被上訴人於本院已減縮如前應
    准許部分，上訴意旨就此部分指摘原判決不當，求予廢棄改判，為無理由。至被
    上訴人請求丙○○給付不當得利部分，被上訴人於本院前審雖已減縮請求如前開
    應准許部分，惟被上訴人復於本院再追加為六十三萬五千三百五十六元本息（追
    加四萬零二百八十二元），及自八十四年十一月一日起至交還丙部分開房屋日止
    ，按月給付一萬四千四百十四元五角（追加二千二百三十七元五角），於上開應
    准許部分，原審判命丙○○敗訴，核無違誤，丙○○上訴意旨仍指摘原判決不當
    ，聲明廢棄改判，即屬無理，應予駁回。被上訴人於本院追加請求丙○○給付部
    分，亦無理由，應予駁回。
十、上開應准許部分，兩造於原審陳明願供擔保聲請及免為假執行宣告，原審因係以
    上訴人共同占有系爭房屋，而酌定兩造之供擔保金額，惟上訴人係分別占有系爭
    房屋之各別部分，如前所述，是原審之供擔保金諭知，當有未洽，本院審酌上訴
    人各別占有房屋面積及應給付不當得利部分，認就兩造聲請假執行及免為假執行
    金額部分，應更正並另諭知如文第四項所示，
十一、本件事實已臻明確，兩造其餘攻擊防禦方法於判決結果無何影響，爰不一一贅述
    ，併此敘明。
十二、據上論結，本件上訴無理由，被上訴人追加之訴無理由，依民事訴訟法第四百四
    十九條第一項、第七十八條、第七十九條但書，判決如主文。
中      華      民      國      九十    年      四      月      十七    日
                                  民事第十四庭
                                       審判長法  官  張  劍  男
                                             法  官  蔡  芳  齡
                                             法  官  蘇  芹  英
右正本係照原本作成。
如不服本判決，應於收受送達後二十日內向本院提出上訴書狀，其未表明上訴理由者
，應於提出上訴後二十日內向本院補提理由書狀（均須按他造當事人之人數附繕本）
上訴時應提出委任律師或具有律師資格之人之委任狀；委任有律師資格者，另應附具
律師及格證書及釋明委任人與受任人有民事訴訟法第四百六十六條之一第一項但書或
第二項（詳附註）所定關係之釋明文書影本。
中      華      民      國    九十      年      四      月    二十四    日
                                            書記官   黃      愛
附註：
民事訴訟法第四百六十六條之一（第一項、第二項）：
對於第二審判決上訴，上訴人應委任律師為訴訟代理人。但上訴人或其法定代理人具
有律師資格者，不在此限。
上訴人之配偶、三親等內之血親、二親等內之姻親，或上訴人為法人、中央或地方機
關時，其所屬專任人員具有律師資格並經法院認為適當者，亦得為第三審訴訟代理人
。


司法院資訊處製作；財團法人民間司法改革基金會備份。
